臺灣苗栗地方法院民事判決　　　　　　　 99年度簡上字第2號
上　訴　人　邱雲宣
訴訟代理人　白裕棋律師
被上訴人　　台灣農林股份有限公司
　　　　　　　　　　　統一編號：00000000號
法定代理人　林金燕
訴訟代理人　楊榮富律師
上列當事人間請求確認租賃關係存在事件，上訴人對於中華民國
98年11月30日本院簡易庭98年度苗簡字第28號第一審判決提起上
訴，本院於100 年2 月23日言詞辯論終結，判決如下：
    主  文
上訴駁回。
第二審訴訟費用由上訴人負擔。
    事實及理由
壹、程序方面：
一、按出租人與承租人間因耕地租佃發生爭議時，應由當地鄉（
    鎮、市、區）公所耕地租佃委員會調解；調解不成立者，應
    由直轄市或縣（市）政府耕地租佃委員會調處。前項爭議案
    件非經調解、調處不得起訴，耕地三七五減租條例第26條第
    1 項、第2 項固定有明文。惟出租人既聲請鄉鎮（區）公所
    耕地租佃委員會調解，而遭拒絕（或駁回其聲請）者，即無
    調解之可能，則出租人即得逕行起訴，法院亦應就案件之有
    無理由予以判決，不能以其未經調解、調處而予以駁回，有
    最高法院48年台上字第1362號判例可資參照。經查，本件租
    佃爭議事件，上訴人於起訴前曾於民國97年12月18日向苗栗
    縣銅鑼鄉公所（下稱銅鑼鄉公所）耕地租佃委員會申請調解
    ，惟經銅鑼鄉公所以本件當事人間耕地租佃關係是否存在、
    是否有效成立等節尚有疑義，事屬私權爭執認定問題，應由
    法院認定為由而拒絕調解，有卷附銅鑼鄉公所銅鄉民字第09
    70013012號函影本1 份在卷可佐（見原審卷第19頁），故揆
    諸最高法院判例意旨，應認上訴人已踐行屬耕地三七五減租
    條例第26條所定前置程序，其提起本件訴訟，起訴要件並無
    欠缺。
二、次按確認法律關係之訴，非原告有即受確認判決之法律上利
    益者，不得提起之，確認證書真偽或為法律關係基礎事實存
    否之訴，亦同；民事訴訟法第247 條第1 項定有明文。又所
    謂即受確認判決之法律上利益，須因法律關係之存否不明確
    ，致原告在私法上之地位有受侵害之危險，而此項危險得以
    對於被告之確認判決除去之者，始為存在（最高法院27年上
    字第316 號判例意旨參照）。查上訴人主張兩造間有耕地租
    賃契約存在，被上訴人則以上訴人有法定終止契約事由而否
    認之，致上訴人能否以耕地租賃關係存在為由，請求被上訴
    人協同辦理租約登記之法律上地位處於不安之狀態，且此不
    安得以本確認判決除去，徵諸前揭說明，上訴人提起本件確
    認之訴，有即受確認判決之法律上利益。
貳、實體方面：
一、上訴人起訴主張：上訴人父即訴外人邱阿完自台灣光復後即
    向被上訴人承租三義茶場茶園耕作，嗣由上訴人自68年1 月
    1 日起與被上訴人訂立三義茶場茶園放租合約（下稱系爭放
    租合約），承租範圍為坐落苗栗縣銅鑼鄉○○段214 、236-
    3 地號土地如苗栗縣銅鑼地政事務所（下稱銅鑼地政）98年
    7 月3 日土地複丈成果圖甲方案所示A 區部分，面積共1.08
    公頃（下稱系爭耕地），其後並於系爭放租合約每期期滿時
    再續定租約迄97年12月31日止。詎被上訴人所屬苗栗分公司
    於97年11月25日發函上訴人，聲稱上訴人就系爭耕地未盡管
    理責任、擅自砍伐茶樹改種其他作物，而逕行終止系爭放租
    合約，然系爭放租合約第11條第5 款、第7 款所定關於終止
    租約之事由，係違反耕地三七五減租條例之強制規定，被上
    訴人上開終止租約之意思表示應屬無效，被上訴人拒絕收受
    上訴人提交之租金，上訴人已依法辦理清償提存。實則，上
    訴人係因於82年及83年間陸續發生旱災、水災，致系爭耕地
    上之茶樹枯死，方轉而種植苦茶樹，並在耕地邊坡處加強造
    林以利水土保持，未如被上訴人所稱有砍伐茶樹及不為耕作
    之情事，是上訴人並未有任何耕地三七五減租條例第17條所
    列舉之法定終止租約事由。從而，被上訴人終止系爭放租合
    約之意思表示係屬無效，爰依耕地三七五減租條例第20條、
    第6 條第1 項之規定提起本件訴訟，訴請確認兩造間就系爭
    耕地之租賃關係存在，且被上訴人應與上訴人續訂自98年1
    月1 日起至103 年12月31日止之租約，並協同辦理續訂租約
    登記等語。
二、被上訴人則於原審時辯以：兩造所簽立之系爭放租合約縱為
    耕地租約，有耕地三七五減租條例之適用，然因上訴人未盡
    善良管理之責，放任系爭耕地之一部長期不為耕作，令其荒
    蕪，長滿雜木林，且由雜木林樹木甚為高大，非經數年之久
    無法長成，可見上訴人已荒廢耕地之一部達相當時日，符合
    耕地三七五減租條例第17條第1 項第4 款之法定終止租約事
    由，被上訴人業以98年3 月19日答辯狀繕本之送達作為終止
    雙方租約之意思表示，兩造間之租賃關係即因被上訴人合法
    終止而消滅，故上訴人請求確認上開租賃關係存在，並請求
    被上訴人協同辦理租約登記，均無理由等語，資為抗辯。
三、原審審酌兩造提出之攻擊防禦方法後，為上訴人全部敗訴之
    判決。上訴人不服，提起上訴，兩造於本院各自聲明及補充
    陳述如下：
（一）上訴人部分：系爭耕地上為相思樹林而非雜木，且係由上
      訴人人工植種，而相思樹除可作為水土保持之造林用途外
      ，亦可於加工後作為家具、農具及薪炭材使用，仍具有相
      當經濟價值，故上訴人於系爭耕地改種相思樹，應不屬於
      廢耕。又縱認上訴人有廢耕情形，然因相思樹林較茶樹或
      苦茶樹更具水土保持效用，如再改種茶樹除會造成更多土
      壤流失，其改種成本則須耗費新臺幣（下同）460,000 元
      ，相較於上訴人繳納予被上訴人每年租金僅3,770 元，顯
      屬過高不成比例，故被上訴人要求改種回茶樹，實不符經
      濟效用。另上訴人於系爭耕地部分種植相思樹林，亦與被
      上訴人要求佃農造林之政策目的相符，且依據臺灣省獎勵
      山地實行定耕農業辦法，30度以上傾斜地應施行造林，是
      自難認上訴人於系爭耕地部分改種相思樹林行為，違反耕
      地三七五減租條例第17條第1 項第4 款規定，而有法定終
      止租約之事由。茲原審未察上情，即依被上訴人之抗辯而
      為上訴人敗訴之判決，上訴人自難甘服，爰提起本件上訴
      ，並於本院聲明：1.原判決廢棄；2.確認兩造間就被上訴
      人所有坐落苗栗縣銅鑼鄉○○段214 、236-3 地號如98年
      7 月3 日複丈成果圖甲方案所示A 區部分，面積1.08公頃
      土地之耕地租賃關係存在。3.被上訴人應協同上訴人向銅
      鑼鄉公所就前項所示土地辦理耕地租約訂立及租期自98年
      1 月1 日起至103年12月31日止之續定租約登記。
（二）被上訴人部分：系爭耕地存在大片之雜木林，為上訴人所
      不爭執，又上開雜木林中之相思樹雖係人工種植，惟上訴
      人於原審時已自承保留雜木林目的，係基於造林、水土保
      持之意思，故上訴人並非基於耕作意思而種植相思樹。且
      上訴人於種植後，長期未為管理、未定時除草、施肥，致
      遭其他樹種自然侵入而繁殖生長，形成現有之雜木林，亦
      見上訴人確有長期不予耕作之情形。又系爭耕地雜木林所
      在位置，原屬茶樹，係因上訴人長期廢耕，致雜木成林，
      因此將現有雜木林砍除，改種回茶樹，即令會增加大量之
      土壤流失，亦屬可歸責於上訴人長期廢耕所致，況上開雜
      木林區域乃適合茶樹種植，如上訴人無廢耕而定時除草、
      施肥、剪枝，即可維持茶樹之正常生長，自無須支付龐大
      之整地及管理費用。另系爭耕地係坐落於苗栗縣銅鑼鄉○
      ○段214 、236-3 地號土地內，該2 筆土地均為農牧用地
      ，不屬於被上訴人要求造林之範圍，故上訴人辯以其並無
      違反耕地三七五減租條例第17條第1 項第4 款規定云云，
      要無足取等語。並聲明：上訴駁回。
四、本件經依民事訴訟法第270 條之1 第1 項第3 款規定，整理
    兩造不爭執事項，並協議兩造簡化爭點如下（見本院卷第16
    3 、164 頁）：
（一）兩造不爭執事項：
    1.兩造放租合約的範圍為98年7 月3 日複丈成果圖甲案所示
      A 區部分，面積1.08公頃土地。
    2.上訴人在上開範圍大部分係種植苦茶樹，並有雜木林存在
      。
    3.兩造簽訂系爭放租合約屬於耕地三七五減租條例所適用之
      耕地租賃契約。
（二）兩造爭執事項：上訴人是否構成耕地三七五減租條例第17
      條第1 項第4 款之法定終止租約事由？
五、得心證之理由：
    按耕地三七五減租條例第17條第1 項第4 款規定，耕地租約
    在租佃期限未屆滿前，承租人非因不可抗力繼續一年不為耕
    作時，出租人得終止租約。最高法院84年台上字第1856號判
    例亦闡示：「承租人承租耕地非因不可抗力繼續一年不為耕
    作，不問其不為耕作者，係承租耕地之一部或全部，出租人
    均得依耕地三七五減租條例第17條第1 項第4 款規定終止租
    約，收回全部耕地。」經查：
（一）被上訴人抗辯上訴人非因不可抗力，多年來未在系爭耕地
      大部分土地繼續耕作，致雜木成林等語，業據被上訴人提
      出系爭土地現場照片，顯示雜木、雜草叢生（見原審卷第
      62頁至第63頁），並經原審會同兩造及銅鑼地政人員至現
      場履勘，確定上訴人承租被上訴人土地範圍為98年7 月3
      日複丈成果圖甲案所示A 區部分，面積1.08公頃土地，且
      現場土地部分種植茶樹，部分種植苦茶樹或為雜木林之事
      實，有卷附勘驗筆錄、現場照片及銅鑼地政複丈成果圖為
      證（見原審卷第110 頁至第119 頁、第133 頁），亦為兩
      造所不爭執。又依被上訴人提出由林務局農林航空測量所
      就系爭耕地以空照方式攝影日期分別為80年4 月18日、82
      年9 月9 日、83年5 月9 日、86年9 月15日、92年10月4
      日、97年11月28日之航照圖共6 張（置於卷外證物袋），
      經與銅鑼地政所繪前開複丈成果圖比對結果，足知上訴人
      於系爭耕地上確有大面積之範圍並未種植茶樹，而係生長
      雜木林，且樹身高大，林叢密集，顯然已存在多年等節，
      此亦核與本院囑託臺灣省水土保持技師公會鑑定結果認：
      系爭雜木林中主要的樹種相思樹，依其樹冠、樹高及樹徑
      判斷，應有20至25年左右之樹林等語（見鑑定報告【被上
      訴人申請鑑定】第28頁）相符，堪信被上訴人抗辯上訴人
      就系爭耕地之一部分有不為耕作，期間並已長達1 年以上
      之情形，應為可採。
（二）上訴人另主張系爭耕地上相思樹係由上訴人人工植種，而
      相思樹除可作為水土保持之造林用途外，亦可於加工後得
      作為家具、農具及薪炭材使用，仍具有相當經濟價值，故
      上訴人於系爭耕地改種相思樹，應不屬於廢耕云云。然查
      ：
    1.按耕地租賃，以支付地租而耕作他人之農地為要件，所謂
      耕作，指目的在定期（按季、按年）收獲而施工於他人土
      地以栽培農作物而言（參照司法院院字第738 號解釋）。
      上訴人施人工於被上訴人之土地，其目的為『經營造林』
      ，顯非耕地租賃。最高法院著有63年台上字第1218號判例
      足資參照，可見倘上訴人施人工於系爭耕地之目的，係為
      耕作以外之用，非在於收獲定期之農作物，自難謂為耕作
      。
    2.依卷附臺灣省水土保持技師公會鑑定報告所載：「台灣除
      南部屏東地區有自然形成的相思樹群落外，其餘地區皆為
      早期為造林或材火需求而人工繁衍。且因其樹仔外殼堅硬
      及樹喜陽性，於自然條件下不利其種仔自然發芽。故系爭
      雜木林中之相思樹應為人工種植。... 依85年之相片基本
      圖及99年GoogleEarth 影像圖比對，該雜木林未有明顯擴
      大之現象。在相思樹未自然繁殖的條件下，目前雜木林之
      四周也幾乎以相思樹為周界之狀況，亦可說明其範圍應無
      擴大。」等語（見鑑定報告【被上訴人申請鑑定】第28頁
      ），堪認系爭耕地上相思樹應為上訴人所載種，且其範圍
      並無擴大之現象。惟該鑑定報告另記載，系爭耕地上之雜
      木林面積約為0.46公頃，其中相思樹僅有8 株、覆蓋面積
      僅56.20 平方公尺（即0.00562 公頃），該0.46公頃土地
      內尚有油茶樹、野桐、樟樹、構樹、月橘、杜英、五節芒
      、犽牙根等自然侵入木本及草木植物，且相思樹則約有20
      年至25年左右之樹齡等語（見鑑定報告【被上訴人申請鑑
      定】第27頁、第28頁），足知系爭雜木林內僅其中百分之
      1.22面積種有相思樹（計算式：0.00562 ÷0.46≒0.0122
      ），其餘土地上訴人乃任其荒廢並未種植。再者，觀諸雜
      木林中之相思樹樹齡已達20年至25年，及上訴人於原審審
      理時曾多次以言詞或書狀聲稱，雜木林存在目的係「加強
      造林」、「水土保持之用」等語（見原審卷第75頁、第17
      6 頁、第200 頁），顯見上訴人於系爭耕地種植相思樹，
      目的係為「造林」，並非定期（按季、按年）收獲之栽培
      農作物，故依前開最高法院判例意旨，上訴人栽種相思樹
      行為自不等同於耕作農作物。從而，上訴人主張相思樹具
      有相當經濟價值，故於系爭耕地改種相思樹，應不屬於廢
      耕云云，洵不足採。
（三）上訴人另主張前開雜木林之存在係因82年遭逢旱災，繼以
      83年又遇水災等天然災害，造成系爭耕地土壤流失難以耕
      作，其為於邊坡上進行水土保持，方使雜木林存在於部分
      系爭耕地上，故有不可抗力之原因云云，惟查：
    1.上訴人對此雖提出行政院國家科學委員會專題研究計畫進
      度報告、經濟部水利署水文水資源資料庫最近測量站（三
      義地區）苗栗縣1993年雨量之資料、三義年雨量統計圖表
      、國立臺灣大學大氣科學研究所碩士論文—臺灣颱風季乾
      旱與大尺度環流場的關係等影本各1 份相佐（見原審卷第
      100 頁至第101 頁、第187 頁、第188 頁、第190 頁至第
      192 頁），並聲請原審向交通部中央氣象局調取苗栗地區
      三義氣象站於82年及前後5 年間所測得之年、月平均降雨
      量資料（見原審卷第167 頁至第169 頁），然依前開書面
      資料，至多僅得證明系爭耕地所在之地區，於82年間因雨
      量減少而發生乾旱，且83年之降雨量較多等天候狀況，縱
      使彼時確有如上訴人所稱因遭逢天然災害而影響收成之情
      事，亦難遽予推論上訴人自此至今達於十餘年間，在系爭
      耕地上即再也無法繼續種植茶樹，僅能任由雜木生長，或
      確有以大片雜木林進行水土保持之必要等事實；況依臺灣
      省水土保持技師公會鑑定報告所載：系爭雜木林中相思樹
      ，依其樹冠、樹高及樹徑判斷，應有20年至25年左右之樹
      齡，再佐以被上訴人所提前開80年4 月18日拍攝航照圖觀
      之，當時系爭耕地上早有眾多樹木之存在，可知前開雜木
      林生成時間應於75年至80年間，顯見該雜木林生成核與被
      上訴人所云於82年、83年分別發生之旱災、水災等天然災
      害，應無關聯。再者，依臺灣省水土保持技師公會鑑定報
      告可知，從前開雜木林周遭之土地利用狀況，配合其地形
      及坡度條件等判斷，雜木林所在位置仍適合種植茶樹或苦
      茶樹（見鑑定報告【被上訴人申請鑑定】第28頁、【上訴
      人申請鑑定】第30頁）；復參以系爭耕地相鄰之土地，亦
      由被上訴人放租予訴外人邱來興耕作種植茶樹，其作物種
      植情況茂盛良好等節（現場照片見原審卷第115 頁編號(三)
      、第116 頁編號(六)、第117 頁編號(七)、第118 頁編號(九)）
      ，均足以推知系爭耕地並無上訴人所稱有無法種植茶樹，
      抑或因天然災害須於邊坡種植雜木林等情事。
    2.至上訴人另以臺灣省水土保持技師公會鑑定報告為據，主
      張相思樹成林後較茶樹、苦茶樹更具水土保持效用，且如
      改種茶樹須花費整地及排水設備費用高達460,000 元，相
      較於上訴人繳納予被上訴人每年租金僅3,770 元，顯屬過
      高不成比例，故其廢耕乃有正當理由云云。惟細繹上開鑑
      定內容，固足認將現存之雜木林改種植茶樹應所費不貲，
      然而，依卷附74年3 月11日、80年10月22日系爭放租合約
      所示（見原審卷第13頁、第37頁），兩造係約定由被上訴
      人將系爭耕地所在之「茶園」交由上訴人承耕，合約上並
      有放租茶園之等級、產菁量及每年交菁量等記載，可見訂
      約當時系爭雜木林所在位置原即存有「茶樹」無訛；此部
      分亦可由上訴人於原審民事準備三狀中所自承：「82年時
      確適逢旱災，致該耕地內『茶樹全部枯死』」等語（見本
      院卷第74頁）可證；又同前所述，上訴人就系爭耕地原有
      為「茶樹」嗣後卻變更為「雜木林」，係因水、旱災等不
      可抗力事由所致之主張，均不足採，果爾，上訴人自應就
      其所承租之茶園為定期施肥、除草或採收等耕作行為，縱
      因相思樹較茶樹更具水土保持效用，亦不得擅自廢耕改為
      造林使用，準此，上訴人於廢耕後，再以現有雜木林改種
      茶樹所需費用甚高為由，主張其繼續1 年以上不為耕作有
      正當理由云云，顯不足取。
（四）又上訴人稱：系爭耕地部分種植相思樹林，與被上訴人要
      求佃農造林之政策目的相符，且依據臺灣省獎勵山地實行
      定耕農業辦法，30度以上傾斜地應施行造林，故上訴人並
      無違反耕地三七五減租條例第17條第1 項第4 款規定，而
      有法定終止租約之事由云云。茲查，上訴人所提出之被上
      訴人苗栗分公司98年1 月16日農苗農字第4 號函主旨固記
      載：「台端原承耕本公司所有坐落於銅鑼鄉○○段214 地
      號內土地... 有關該地政府法令已編定林業用地及暫未編
      定土地，均不得超限利用」等語（見本院卷第88頁、第89
      頁），惟上開函文通知對象乃係訴外人邱德龍、吳榮崧，
      並非本件上訴人；況且，依該主旨內容所載可知，係因被
      上訴人所有之土地有部分已編定為林業用地或暫未編定，
      依法不得超限使用，故為配合政府法令乃改為造林，惟系
      爭耕地係坐落於竹圍段214 、236-3 地號土地內，該2 筆
      土地使用地類別均為「農牧用地」，有上開土地之土地登
      記謄本為證（見本院卷第64頁、第65頁）；至於臺灣省獎
      勵山地實行定耕農業辦法規定，30度以上傾斜地應施行造
      林部分，查該辦法早於59年廢止在案，有卷附臺灣省政府
      公報附卷可憑，則上訴人此部分主張，洵不足採。
（五）綜上，依上訴人所提之證據，尚難遽信其於系爭耕地上容
      任大片雜木林存在未繼續耕作，係有何不可抗力之原因所
      致，故其前開主張均難以憑採。
六、末查，上訴人既於系爭耕地上之一部分任由雜木林生長，而
    有繼續1 年以上不為耕作之事實，復未能舉證證明其就該部
    分土地不為耕作確係由於不可抗力之因素所致，揆諸前揭法
    條規定及最高法院判例意旨，縱其不為耕作者僅為系爭耕地
    之一部分，然仍構成耕地三七五減租條例第17條第1 項第4
    款之法定終止租約事由；而被上訴人業於98年3 月19日以答
    辯狀繕本之送達向上訴人為終止系爭放租合約之意思表示，
    並經上訴人收迄無誤，足認兩造間之上開耕地租佃關係業因
    被上訴人合法終止而消滅。準此，上訴人訴請確認上開租賃
    關係存在，並請求被上訴人續訂租約，及協同辦理續訂租約
    登記，均無理由。原審判決駁回上訴人之請求，核無不合，
    上訴意旨指摘原判決不當，求予廢棄改判，為無理由，應予
    駁回。
七、本件事證已臻明確，兩造所提其餘攻擊防禦方法及證據經審
    酌之後，核與判決結果不生影響，爰不一一論述，附此敘明
    。
八、訴訟費用負擔之依據：民事訴訟法第78條。
中    華    民    國   100    年    3     月     4    日
                民事庭審判長法  官  宋國鎮
                            法  官  黃怡玲
                            法  官  游欣怡
以上正本係照原本作成。
本判決不得上訴。
                            書記官  張宏賓
中    華    民    國   100    年    3     月    4     日